【裁判字號】    97,重訴,557
【裁判日期】    990209
【裁判案由】    分割共有物
【裁判全文】
臺灣臺中地方法院民事判決  97年度重訴字第557號
原      告  未○○○
訴訟代理人  李春生律師
被      告  丙○○
            庚○○
上列二人共同
訴訟代理人  午○○    住台中市○區○○路7號
被      告  己○○    住台中市○區○○路5號
            戊○○    住台北市○○區○○路22巷74弄4號3樓
            乙○○    住台中市○區○○路1段26號5樓之18
            丁○○    住台中市○○區○○路2段276號7樓
上列三人共同
訴訟代理人  吳光中律師
複代理人    甲○○    住台中市○區○○路1段101號8樓之7
被      告  丑○○○  住台中市東區台中市11號
            子○○○  住台中市○區○○路9號
被      告  寅○○    住同上
兼法定代理人癸○○    住同上
法定代理人  巳○○○  住同上
被      告  辛○○    住同上
兼法定代理人壬○○    住同上
法定代理人  申○○    住台中市○○區○○街229號6樓
被      告  卯○○    住台中市○區○○路9號
            辰○○    住同上
上列八人共同
訴訟代理人  陳榮昌律師
複代理人    李振祥律師
上列當事人間分割共有物事件，本院於民國99年2月2日言詞辯論
終結，判決如下：
    主    文
兩造共有坐落台中市南區○○○○段130-5地號土地面積2,108平
方公尺及同段130-48地號土地面積397平方公尺（依台中市中山
地政事務所測量結果，實際面積為421平方公尺，分割前應先辦
理面積更正）准予合併分割，分割方法為：如附圖（台中市中山
地政事務所98年11月6日土地複丈成果圖）所示D部分面積296 平
方公尺、D-1部分面積70平方公尺分歸原告未○○○取得，如附
圖所示A部分面積295平方公尺、A-1部分面積71平方公尺分歸被
告己○○、戊○○、乙○○、丁○○共同取得，應有部分各四分
之一，如附圖所示B部分面積296平方公尺、B-1部分面積70平方
公尺分歸被告庚○○取得，如附圖所示C部分面積296平方公尺、
C-1部分面積70平方公尺分歸被告丙○○取得，如附圖所示F部分
面積296平方公尺、F-1部分面積70平方公尺分歸被告癸○○、壬○○共同取得，應有部分各二分之一，如附圖所示E部分面積296
平方公尺、E-1部分面積70平方公尺分歸被告丑○○○取得，如
附圖所示G部分面積333平方公尺分歸被告子○○○、寅○○、辛○○、卯○○、辰○○共同取得，被告子○○○應有部分千分之
九二八、被告寅○○、辛○○、卯○○、辰○○應有部分各千分
之十八。
訴訟費用由原告未○○○負擔七分之一，被告己○○、戊○○、
乙○○、丁○○各負擔二十八分之一，被告庚○○負擔七分之一
，被告丙○○負擔七分之一，被告癸○○、壬○○各負擔十四分
之一，被告丑○○○負擔七分之一，被告子○○○負擔七千分之
九二八、被告寅○○、辛○○、卯○○、辰○○各負擔七千分之
十八。
    事實及理由
壹、程序方面：
    本件被告己○○未於最後言詞辯論期日到場，核無民事訴訟
    法第386條各款所列情形，爰依原告之聲請，由其一造辯論
    而為判決。
貳、實體方面：
一、原告主張略以：緣坐落台中市南區○○○○段130-5地號土
    地面積2,108平方公尺及同段130-48地號土地面積397平方公
    尺（依台中市中山地政事務所測量結果，實際面積為421平
    方公尺)2筆土地（下稱系爭土地）為兩造所共有，共有人之
    應有部分如附表一、二所示，共有人間就系爭土地並無不能
    分割之約定，且無因使用目的不可分割之情形，又共有人間
    無法協議分割，爰依民法第823條及第824條之規定訴請裁判
    分割，並請求分割如附表三所示等語。
二、被告丙○○、庚○○、戊○○、乙○○、丁○○陳述略以：
    同意原告之聲明。
三、被告己○○陳述略以：
    對於原告之聲明不甚滿意，因為之前被告子○○○所收到的
    租金沒有公平分配等語。
四、被告丑○○○、子○○○、寅○○、癸○○、辛○○、壬○○、卯○○、辰○○陳述略以：不同意原告所提之分割方案
    ，但贊成由法院變價分割，由法院判決。又系爭土地上自民
    國70年間即有合法申請使用執照之未辦登記建物存在，如依
    原告請求分成七份，顯難達成基地與建物所有權均屬一致而
    能平均分配，並影響法定空地之使用等語。
五、兩造經法官試行整理並簡化爭點，結果如下：
  (一)兩造不爭執事項：
     1.系爭土地分別為兩造所共有，共有人之應有部分如附表
       一、二所示。
     2.兩造就系爭土地並無不得分割之約定。
  (二)本件爭執事項在於：原告訴請系爭土地合併分割如其訴之聲
    明所示，有無理由？
六、本院之判斷：
  (一)原告起訴主張系爭土地為兩造共有，應有部分如附表一、二
    所示，及兩造無不分割之約定暨共有人間無法達成分割協議
    等事實，業據原告提出土地登記謄本2份為證，且為被告所
    不爭執，堪信為真實。
  (二)按各共有人，除法令另有規定外，得隨時請求分割共有物。
    又共有人相同之數不動產，除法令另有規定外，共有人得請
    求合併分割。共有人部分相同之相鄰不動產，各該不動產均
    具應有部分之共有人，經各不動產應有部分過半數共有人之
    同意，得適用前項規定，請求合併分割。民法第823條第1項
    前段、第824條第5項、第6項前段分別定有明文。查系爭2筆
    土地屬相鄰之土地，其共有人大部分均相同，其中2筆土地
    均具應有部分之共有人即被告丙○○、庚○○、己○○、戊○○、乙○○、丁○○均同意原告合併分割之請求，已符合
    上開經各不動產應有部分過半數共有人同意之規定，且系爭
    2筆土地若未採取合併分割之方式，則在採取原物分割方式
    下，各共有人所分得之土地恐分散各處，致無法發揮土地最
    大經濟效益，是本院認為原告請求將系爭2筆土地合併分割
    ，確屬合宜，應予准許。又系爭土地上雖有被告庚○○、子
    ○○○、訴外人汪文彬、汪陳栗（已歿）所興建之未辦登記
    建物，且兩造均認為建物占用土地之法律關係為無償借用，
    本院認為並不能因此而影響共有人請求分割之權利，否則對
    其他共有人誠屬不平。
  (三)次按共有物之分割，依共有人協議之方法行之。分割之方法
    不能協議決定，或於協議決定後因消滅時效完成經共有人拒
    絕履行者，法院得因任何共有人之聲請，命為下列之分配：
    一、原物分配於各共有人。二、原物分配有困難時，得變賣
    共有物，價金分配於各共有人；或以原告之一部分分配於各
    共有人，他部分變賣，以價金分配於各共有人。以原物為分
    配時，因共有人之利益或其他必要情形，得就共有物之一部
    分仍維持共有。民法第824條第1項、第2項、第4項分別定有
    明文。又法院裁判分割共有物，須斟酌各共有人之利害關係
    、使用情形、共有物之性質及價值、經濟效用、符合公平經
    濟原則，其分割方法始得謂為適當，最高法院91年度台上字
    第805號判決可資參照。
  (四)本件原告主張就系爭土地採原物分割方式，而被告丑○○○
    、子○○○、寅○○、癸○○、辛○○、壬○○、卯○○、
    辰○○則表示不同意原告所提之分割方案，贊成由法院變價
    分割等語。惟查，系爭2筆土地面積共計2,529平方公尺，有
    台中市中山地政事務所98年11月6日土地複丈成果圖在卷可
    稽，依照原告所主張之原物分割方案，將系爭土地分割為七
    份之結果，則每份面積均達100坪以上，每份土地面積均可
    供建築使用，並無因面積過小而造成減損其價值之情形，顯
    見以原物分割方式，並無困難。況若採取變價分割之方式，
    恐因拍賣價格低於市價而不利於共有人。又參諸被告丙○○
    、庚○○、己○○、戊○○、乙○○、丁○○均同意原告主
    張之原物分割方案，本院認為本件應採原物分割之方式，被
    告丑○○○、子○○○、寅○○、癸○○、辛○○、壬○○
    、卯○○、辰○○主張採變價分割方式，顯非可取。
  (五)查系爭土地北側面臨復興路，東側面臨新和街，西側面臨復
    興路2段100巷，本院勘驗時之使用狀況為出租給燦坤公司及
    燦星旅遊網旅行社，業經本院會同兩造到場履勘並囑託台中
    市中山地政事務所勘驗測量，有本院98年11月6日勘驗測量
    筆錄及土地複丈成果圖在卷可憑。原告主張將系爭土地合併
    分割為如附表三所示之七份土地，本院審酌各共有人就系爭
    土地應有部分之登記原因多為繼承，此有土地登記謄本在卷
    可稽，又依據原告於98年7月30日提出之準備書狀所附被繼
    承人汪陳栗繼承系統表、系爭土地所有權變動情形簡表，可
    知訴外人汪陳栗於82年間逝世時，原告未○○○、被告子○○○、丑○○○、丙○○、庚○○及訴外人汪文彬等六人各
    繼承取得應有部分7分之1，餘7分之1則由被告己○○、戊○○、乙○○、丁○○共同代位繼承取得等情，認為原告主張
    將系爭土地分割為七等份，洵屬合理。參以，系爭土地分割
    後之每份土地面積大致相當，且皆面臨台中市○○路，對外
    通行並無障礙，是原告主張之分割方案堪稱公平。其中，被
    告子○○○、寅○○、辛○○、卯○○、辰○○等五人分得
    之面積雖略少於其他共有人，惟因其五人分得之部分面寬較
    大，且雙面面臨道路，實質上價值反高於其他共有人，對其
    五人應較有利。
  (六)又原告提出之如附表三所示分割方案，雖主張將如附圖所示
    E 、E-1部分係分歸被告癸○○、壬○○共同取得，另如附
    圖所示F、F-1部分則歸被告丑○○○取得。惟本院審酌被告
    子○○○與被告癸○○、壬○○係母子關係，屬同一家庭成
    員，以分配在一起為宜，且被告子○○○所有建物大致係坐
    落在系爭土地如附圖所示G、F部分，故本院認為原告提出之
    分割方案，其中被告丑○○○與被告癸○○、壬○○分得之
    部分應予相互對調，即如附圖所示F、F-1部分分歸被告癸○○、壬○○共同取得，另如附圖所示E、E-1部分則分歸被告
    丑○○○取得。
  (七)另原告主張如附圖所示A及A-1部分由被告己○○、戊○○、
    乙○○、丁○○取得並維持共有一事，被告己○○、戊○○
    、乙○○、丁○○均表示同意，則其四人就該部分自應予維
    持共有。至被告癸○○、壬○○分得之如附圖所示F、F-1部
    分，及被告子○○○、寅○○、辛○○、卯○○、辰○○所
    分得之如附圖所示G部分，因該二部分均屬同一家族所有，
    若該二部分再予細分為每人單獨所有，則如附圖所示F、F-1
    及G部分之土地勢必因割裂而無法完整使用，如此反而減損
    土地之經濟效用，顯不利於各該共有人，是本院認為其等就
    如附圖所示之F、F-1及G部分仍維持共有，洵屬允當。
  (八)綜上所述，本院認為原告主張將系爭土地分割為七份之方案
    ，洵屬適當、公允，爰修正其分割方案判決分割如主文第一
    項所示。
七、本件事證已臻明確，兩造其餘主張、陳述及所提之證據，經
    審酌後於判決結果無影響，無一一論述之必要，附此敘明。
八、末按分割共有物之訴，本質上並無訟爭性，兩造本可互換地
    位。本件原告起訴雖於法有據，但被告之應訴實因訴訟性質
    所不得不然，本院認為訴訟費用由敗訴當事人負擔，顯失公
    平，而應由兩造依其應有部分之比例分擔，較為公允，爰諭
    知如主文第二項所示。
九、訴訟費用負擔之依據：民事訴訟法第80條之1。
中    華    民    國    99    年    2     月     9    日
                  民事第四庭    法  官  陳文燦
正本係照原本作成。
如對本判決上訴，須於判決送達後20日內向本院提出上訴狀。
中    華    民    國    99    年    2     月     9    日
                                書記官  林玉門
附表一（台中市南區○○○○段130-5地號土地共有人應有部分
）：
┌──────┬──────┬──────┬───────┐
│共有人姓名  │ 應有部分   │ 共有人姓名 │  應有部分    │
├──────┼──────┼──────┼───────┤
│ 未○○○   │  1/7       │  癸○○    │    1/14      │
├──────┼──────┼──────┼───────┤
│ 己○○     │  1/28      │  壬○○    │    1/14      │
├──────┼──────┼──────┼───────┤
│ 戊○○     │  1/28      │  子○○○  │    346/350   │
├──────┼──────┼──────┼───────┤
│ 乙○○     │  1/28      │  辛○○    │    1/350     │
├──────┼──────┼──────┼───────┤
│ 丁○○     │  1/28      │  卯○○    │    1/350     │
├──────┼──────┼──────┼───────┤
│ 庚○○     │  1/7       │  辰○○    │    1/350     │
├──────┼──────┼──────┼───────┤
│ 丙○○     │  1/7       │  寅○○    │    1/350     │
├──────┼──────┼──────┴───────┘
│ 丑○○○   │  1/7       │
└──────┴──────┘
附表二（台中市南區○○○○段130-48地號土地共有人應有部分
）：
┌──────┬──────┬──────┬───────┐
│共有人姓名  │ 應有部分   │ 共有人姓名 │  應有部分    │
├──────┼──────┼──────┼───────┤
│ 未○○○   │  1/7       │  丙○○    │    1/7       │
├──────┼──────┼──────┼───────┤
│ 己○○     │  1/28      │  丑○○○  │    1/7       │
├──────┼──────┼──────┼───────┤
│ 戊○○     │  1/28      │  子○○○  │    1/7       │
├──────┼──────┼──────┼───────┤
│ 乙○○     │  1/28      │  癸○○    │    1/14      │
├──────┼──────┼──────┼───────┤
│ 丁○○     │  1/28      │  壬○○    │    1/14      │
├──────┼──────┼──────┴───────┘
│ 庚○○     │  1/7       │
└──────┴──────┘
附表三（原告提出之分割方案）：
┌──────┬───────┬─────┐
│共有人姓名  │ 分配土地代號 │ 面積(㎡) │
├──────┼───────┼─────┤
│  未○○○  │    D         │   296    │
│            ├───────┼─────┤
│            │    D-1       │   70     │
├──────┼───────┼─────┤
│  己○○    │    A         │   295    │
│  戊○○    ├───────┼─────┤
│  乙○○    │    A-1       │   71     │
│  丁○○    │              │          │
├──────┼───────┼─────┤
│  庚○○    │    B         │   296    │
│            ├───────┼─────┤
│            │    B-1       │   70     │
├──────┼───────┼─────┤
│  丙○○    │    C         │   296    │
│            ├───────┼─────┤
│            │    C-1       │   70     │
├──────┼───────┼─────┤
│  癸○○    │    E         │   296    │
│            ├───────┼─────┤
│  壬○○    │    E-1       │   70     │
├──────┼───────┼─────┤
│  丑○○○  │    F         │   296    │
│            ├───────┼─────┤
│            │    F-1       │   70     │
├──────┼───────┼─────┤
│            │              │          │
│  子○○○  │    G         │   333    │
│  寅○○    │              │          │
│  辛○○    │              │          │
│  卯○○    │              │          │
│  辰○○    │              │          │
└──────┴───────┴─────┘

司法院資訊處製作；財團法人民間司法改革基金會備份。
